【裁判字號】    91,訴,626
【裁判日期】    920822
【裁判案由】    偽造文書
【裁判全文】
臺灣新竹地方法院刑事判決                          九十一年度訴字第六二六號
    公  訴  人  臺灣新竹地方法院檢察署檢察官
    被      告  乙○○
右列被告因偽造文書案，經檢察官提起公訴（九十一年度偵緝字第一０五號），本院
判決如左：
    主  文
乙○○共同行使從事業務之人，明知為不實之事項，而登載於其業務上所作成之文書
，足以生損害於公眾，處有期徒刑參月，如易科罰金，以參佰元折算壹日。
    事  實
一、乙○○曾因賭博罪，經臺灣高等法院於民國八十九年九月十六日判處有期徒刑五
    月，罰金一萬元確定，於九十年四月九日易科罰金執行完畢（未構成累犯），為
    位於新竹市○○路七○九巷十一號八樓之十二寶發營造有限公司（以下簡稱寶發
    公司，負責人黃有租）之實際負責人，明知依申請時之營造業管理規則、營造業
    申請登記須知規定，營造公司申請核發營造業登記證書需檢附施工機具設備證明
    文件，而因寶發公司之施工機具設備不足，無法申請營造業登記，乙○○為順利
    取得丙等營造業登記證書，以求承攬營繕工程，竟於八十一年九月間，前往從事
    辦理登記業務之蘇聖元（原名丙○○，另案審理中）所經營位於臺北市○○路之
    永信公證企業有限公司（以下簡稱永信公司），以新台幣（下同）八萬元之代價
    ，委託蘇聖元代辦營造業登記，乙○○與蘇聖元均明知寶發公司並未有足夠之施
    工機具設備，竟基於共同行使業務上登載不實文書之犯意聯絡，由蘇聖元繕打寶
    發營造有限公司機具設備存放地點明細表，虛列寶發公司擁有一部ＫＡＴＯ挖土
    機，放置在桃園市○○路旁，乙○○明知公司內未有該部挖土機之機具設備，仍
    配合在前揭機具設備存放地點明細表上加蓋公司章及掛名負責人（黃有租）私章
    ，再由蘇聖元透過其所經營之乙志徵信事業有限公司（以下簡稱乙志徵信公司，
    位於臺北市○○○路九六號七樓之二），在其業務上制作之鑑價報告上，記載曾
    至寶發公司所有上開挖土機存放地點檢查之不實鑑價報告，再連同機具設備存放
    地點明細表，持向臺灣桃園地方法院公證處公證後，再持以向台灣省政府建設廳
    申請丙等營造業登記而為行使，並於同年十月間，順利使寶發公司取得丙等營造
    業登記證書，足生損害於台灣省政府建設廳對丙等營造業登記證書核發之判斷。
二、案經法務部調查局台東縣調查站移送台灣台東地方法院檢察署檢察官呈請台灣高
    等法院檢察署檢察長令轉台灣新竹地方法院檢察署檢察官偵查起訴。
    理  由
一、訊據被告乙○○固坦承寶發公司並未有前揭挖土機，且委託永信公司辦理營利事
    業登記證，雖矢口否認有何行使業務上登載不實文書罪之犯行，辯稱有關申請丙
    等營造業登記之相關手續，均委託永信公司處理，對於丙等營造業登記之申請流
    程並不知情，關於機具設備係聽從永信公司以租用或買賣方式辦理，且本來公司
    就有機具設備云云。惟查：
（一）被告於本院審理時坦承寶發公司並未取得ＫＡＴＯ挖土機之機具設備，且從未
      想購買前述機具設備，係永信公司告以可租用等語（見本院卷第一一七、一三
      一、一三二頁），而依被告委託永信公司所提出之機具設備明細表上明白記載
      ，該機具係寶發公司於八十一年七月購入，存放在桃園市○○路旁，有卷附之
      經蓋用寶發公司大、小章之機具設備明細表影本在卷可參（法務部調查局臺中
      縣調查站卷），故被告於委託永信公司辦理時既已知悉並未購買該機具設備，
      竟仍於前揭明細表上為八十一年七月已購入之登載，顯然已知該登記事項有所
      不實而仍提出行使。
（二）且被告於本院審理中供稱，永信公司告以可以承租機具設備之方式，要求交付
      公司大、小印章，由丙○○（更名為蘇聖元）辦理登記，然被告係建築科系畢
      業，原曾在建築師事務所工作，且不否認對於申請公司所需資料知情（見本院
      卷第五六、六三、六四頁），故機具設備存放地點明細表上加蓋公司章及掛名
      負責人個人私章，不論係由被告所蓋用或交由證人蘇聖元作成，被告實對申請
      流程知之甚詳，且已參與辦理登記事項，故被告原辯稱不知申請流程之詞，顯
      不可採，而被告既知悉申請流程，且於不實之機具設備明細表上蓋用公司印章
      ，再交予永信公司負責人蘇聖元，再由蘇聖元所開設之乙志徵信公司持以登載
      於業務上作成之鑑價報告文書上，該登載事項顯係不實甚明。
（三）況證人蘇聖元亦結稱，八十一、二年時寶發公司委託伊辦理營造業登記，因辦
      理營造登記需要有機器設備，而被告機具設備散佈各地，且有些是租用，故委
      託伊為被告準備機具，機具因係先付定金，並未取得讓渡授權書，待公證人看
      完取得公證書後，因被告不願買機器，故未買回，所收取之費用包括該筆訂金
      ，在訂約時雙方均知並不會買機器，只是要取得證明等語（參本院卷第七二、
      七三頁），亦核與被告前開供稱之事前並未有購買機具計劃之說詞相符，則被
      告未購買機具，而於前揭機具設備購買及存放地點之記載，即為虛偽不實之登
      載。
（四）況被告當時支付予永信公司代辦登記之款項為新台幣八萬元，此核與證人蘇聖
      元之供述相符，則八萬元既包括租用機具設備費用及委託辦理之費用，而該機
      具依鑑價資料所示為一百八十多萬元，亦有乙志徵信公司之鑑價報告在卷可稽
      ，依被告所交付之費用，當不可能足以支付定金、價金或租金，則被告當時豈
      可能有租用或購買之真意？故被告顯然知悉並未取得明細表上登載之挖土機機
      具，而仍交由證人蘇聖元在其所作成之不實機具設備存放地點明細表上加蓋公
      司章及掛名負責人個人私章，作成不實之鑑價報告，向台灣省政府建設廳申請
      丙等營造業登記而為行使，而取得丙等營造業登記證書，是其辯稱無任何使業
      務登載不實之犯行，亦不可採。
（五）此外，被告未取得機具設備，而仍為不實之登載之事實，亦有並未有前揭挖土
      機設備之被告所提出之寶發公司八十一、八十二年度財產目錄附卷可稽，並有
      法務部調查局台東縣調查站八十四年十二月二十六日之調查筆錄中之公證書附
      表所列機具設備明細表、鑑價報告影本各一紙附卷可查，故被告前開所辯，係
      屬卸責之詞，不足採信。本件事證已臻明確，被告犯行堪以認定。
二、核被告乙○○所為，係犯刑法第二百十六條、刑法第二百十五條之行使業務上登
    載不實罪。又被告登載不實之低度行為應為行使之高度行為所吸收，不另論罪。
    被告乙○○與蘇聖元間有犯意連絡及行為分擔，且依刑法第三十一條第一項規定
    ，被告乙○○雖無業務身分，惟其與有業務上身分之關係人蘇聖元共同犯罪，應
    各依共犯論處。另被告先後向台灣省政府建設廳行使上開業務上登載不實之犯行
    ，均係基於單一取得丙等營造業登記證書之犯意，接續所為之數動作，在刑法評
    價上，以視為數個舉動之接續施行，合為包括之一行為予以評價較為合理，應為
    接續犯，附予敘明。爰審酌被告犯罪目的係為設立公司以承攬工作，雖手段不當
    ，然所生之損害尚屬輕微，且犯後態度尚稱良好，又係因便宜行事而觸法，惡性
    尚非重大等一切情狀，量處如主文所示之刑，並諭知易科罰金之標準。
三、公訴意旨另以：
（一）訴外人即公證人甲○○（已死亡）因為貪圖賄款，明知被告乙○○及證人蘇聖
      元請求公證之公證書附表上所列之機具設備並不存在，未親身前往該地檢驗，
      仍將此不實事項登載於公證書上，完成公證手續，因認被告乙○○、證人蘇聖
      元及案外人甲○○共犯刑法第二百十三條之公務員登載不實罪云云。
（二）按犯罪事實應依證據認定之，無證據不得推定其犯罪事實；又不能證明被告犯
      罪者，應諭知無罪之判決，刑事訴訟法第一百五十四條、第三百零一條第一項
      分別定有明文。另按，認定不利於被告之事實，須依積極證據，苟積極證據不
      足為不利於被告事實之認定，即應為有利於被告之認定，更不必有何有利之證
      據。刑事訴訟法上所謂認定犯罪事實之證據，係指足以認定被告確有犯罪之積
      極證據而言，該項證據自需適合於被告犯罪事實之認定，始得採為斷罪資料；
      如未能發現相當證據，或證據不足以證明，自不能以推測或擬制之方法，以為
      裁判之基礎，最高法院三十年上字第八一六號、二十九年上字第三一○五號等
      判例可資參照。
（三）訊據被告堅決否認涉犯前開罪行，辯稱該登記事項均委託專業之永信公司處理
      ，伊並不認識公證人，亦未前往公證等語。公訴人認被告乙○○與案外人甲○
      ○及證人蘇聖元共同涉犯上開犯行，無非係以卷附台灣台東地法院檢察署檢察
      官八十四年度偵字第一六四八號起訴書及台灣花蓮地方法院檢察署檢察官八十
      八年度偵字第二三九六號起訴書及台灣台東地方法院八十五年度訴字第六九號
      判決為主要論據。
（四）惟經本院傳訊證人蘇聖元，結稱當時確有找公證人前往看機器，公證人看完後
      方做成公證書，僅未將機器取回等語（本院卷第七十三頁），而被告既係委託
      專業辦理公司登記及公證之永信公司辦理該項業務，雖明知寶發公司並無該機
      具設備，然除登記內容外，其餘辦理事項當係委由證人蘇聖元辦理，此亦經證
      人蘇聖元結證在卷，則並無證據足以證明被告與訴外人蘇聖元、甲○○間有何
      犯意連絡或行為分擔，又公訴人就此部分亦未提出其他證據，且本院依職權調
      查結果，亦無其他證據足證被告乙○○有何前揭公訴意旨所指訴之犯行，故被
      告前揭所辯尚堪採信，則不能證明被告涉犯前開罪行，惟公訴人認此部分與前
      開有罪部分有裁判上一罪之關係，爰不另為無罪之諭知。
據上論斷，應依刑事訴訟法第二百九十九條第一項前段，刑法第二十八條、第三十一
條第一項、第二百十六條、第二百十五條、第四十一條第一項，罰金罰鍰提高標準條
例第一條前段、第二條，判決如主文。
本案經檢察官許麗美到庭執行職務。
中      華      民      國    九十二    年      八      月    二十二    日
                                  臺灣新竹地方法院刑事第二庭
                                      法  官  王紋瑩
右正本證明與原本無異。
如不服本判決，應於判決送達後十日內向本院提出上訴狀( 應附繕本 )，上訴於
臺灣高等法院。
                                      書記官  馮玉玲
中      華      民      國    九十二    年      八      月    二十二    日
附錄本件論罪引用法條：
刑法第二百十六條
行使第二百十條至第二百十五條之文書者，依偽造、變造文書或登載不實事項或使登
載不實事項之規定處斷。
刑法第二百十五條
從事業務之人，明知為不實之事項，而登載於其業務上作成之文書，足以生損害於公
眾或他人者，處三年以下有期徒刑、拘役或五百元以下罰金。


司法院資訊處製作；財團法人民間司法改革基金會備份。
